ACORDAO-COMPLETO-2467964

ACÓRDÃO 6588/2021 ATA 12/2021 - PRIMEIRA CÂMARA

VISTOS, relatados e discutidos os atos de aposentadoria de Carlos Eduardo do Valle Ribeiro, Célia Aparecida Bonatto Dall Asta, Rosicler Marcia Bonato e Thyrza Wolk em cargos do Tribunal Regional do Trabalho da 9ª Região.
ACORDAM os ministros do Tribunal de Contas da União, reunidos em sessão da 1ª Câmara, ante as razões expostas pelo Relator, e com fundamento nos artigos 71, inciso III, da Constituição Federal de 1988, 1º, inciso V e 39, inciso II, da Lei 8.443/1992, 1º, inciso VIII, 259, inciso II e 260, §§ 1º e 2º, do Regimento Interno, em:
9.1. considerar legais e determinar o registro dos atos de aposentadoria de Rosicler Márcia Bonato e Thyrza Wolk, com a ressalva de que ocorreu a cessação dos pagamentos indevidos (13,23%) ;
9.2. considerar ilegais os atos de aposentadoria de Carlos Eduardo do Valle Ribeiro e Célia Aparecida Bonatto Dall Asta e negar-lhes registro;
9.3. determinar ao Tribunal Regional do Trabalho da 9ª Região que no prazo de 30 (trinta) dias, a contar da ciência desta deliberação, encaminhe a este Tribunal, por cópia, comprovante da data em que os interessados dela tomarem conhecimento.

Atos de Aposentadoria emitidos pelo Tribunal Regional do Trabalho da 9ª Região.

Primeira Câmara

3. Interessados: Carlos Eduardo do Valle Ribeiro (XXX.755.339-XX); Célia Aparecida Bonatto Dall Asta (XXX.086.009-XX); Rosicler Marcia Bonato (XXX.782.269-XX); Thyrza Wolk (XXX.481.199-XX).

13.1. Ministros presentes: Walton Alencar Rodrigues (Presidente), Benjamin Zymler, Vital do Rêgo e Jorge Oliveira (Relator).
13.2. Ministros-Substitutos presentes: Augusto Sherman Cavalcanti e Weder de Oliveira.

JORGE OLIVEIRA

Adoto como relatório a instrução elaborada na Secretaria de Fiscalização de Integridade de Atos e Pagamentos de Pessoal e de Benefícios Sociais (Sefip) , que obteve a anuência do representante do Ministério Público junto ao TCU (MPTCU) :
"INTRODUÇÃO
Trata-se de atos iniciais de aposentadoria de ex-servidores do Tribunal Regional do Trabalho da 9ª Região, submetidos, para fins de registro, à apreciação do Tribunal de Contas da União (TCU) , de acordo com o art. 71, inciso III, da Constituição Federal.  Os atos foram cadastrados e disponibilizados ao TCU por intermédio do Sistema e-Pessoal, na forma do art. 2º e 4º da Instrução Normativa TCU 78/2018.
EXAME TÉCNICO
Exame anterior desta Unidade propôs considerar o exame dos atos prejudicados por inépcia (peças 7-8) , proposta acompanhada pelo MPTCU (peça 9) . 
Despacho da Relatora, contudo, por considerar que os elementos contidos nos autos são suficientes para apreciação dos atos, determinou a devolução dos autos à Sefip para que procedesse a análise de mérito das concessões (peça 7) . 
Ato: 38005/2020 - Interessado: ROSICLER MARCIA BONATO - CPF: XXX.782.269-XX
Análise do ato revela o registro de rubrica judicial referente à conversão da VPI instituída pela Lei 10.698/2003 em percentual de 13,23%, situação considerada ilegal pelo TCU. 
Consulta ao contracheque atual da inativa, contudo, revela que a rubrica foi excluída de seus proventos (peça 13) . Assim, uma vez que o ato, apesar de apresentar irregularidade em sua versão submetida ao TCU, não enseja atualmente nenhum pagamento ilegal, cabe considerar legal a concessão, com a devida ressalva.  
Ato: 38539/2020 - Interessado: CARLOS EDUARDO DO VALLE RIBEIRO - CPF: XXX.755.339-XX
Análise do ato revela o registro de rubrica judicial referente à incorporação de quintos. 
No que tange à parcela relativa a quintos, o entendimento desta Corte se firmou no sentido de que é irregular o pagamento de parcelas de quintos/décimos por funções exercidas no período de 8/4/1998 a 4/9/2001, ainda que amparado em decisão judicial transitada em julgado (Acórdão 2737/2019-TCU-Segunda Câmara, Relator Ministro Raimundo Carreiro) , devendo-se, entretanto, observar a modulação dos efeitos do RE 638.115/CE. 
No caso em análise, uma vez que o pagamento está amparado em decisão judicial transitada em julgado, cabe considerar ilegal o ato, sem, contudo, que seja determinada a exclusão da parcela dos proventos do inativo (Acórdão 442/2020-TCU-Segunda Câmara, relatado pelo Ministro Marcos Bemquerer) .
Ato: 39036/2020 - Interessado: CELIA APARECIDA BONATTO DALL ASTA - CPF: XXX.086.009-XX
Análise do ato revela o registro de rubrica judicial referente à conversão da VPI instituída pela Lei 10.698/2003 em percentual de 13,23% e à incorporação de quintos. 
Consulta ao contracheque atual da inativa, contudo, revela que a rubrica foi excluída de seus proventos (peça 15) .
No que tange à parcela relativa a quintos, o entendimento desta Corte se firmou no sentido de que é irregular o pagamento de parcelas de quintos/décimos por funções exercidas no período de 8/4/1998 a 4/9/2001, ainda que amparado em decisão judicial transitada em julgado (Acórdão 2737/2019-TCU-Segunda Câmara, Relator Ministro Raimundo Carreiro) , devendo-se, entretanto, observar a modulação dos efeitos do RE 638.115/CE. 
No caso em análise, uma vez que o pagamento está amparado em decisão judicial transitada em julgado, cabe considerar ilegal o ato, sem, contudo, que seja determinada a exclusão da parcela dos proventos da inativa (Acórdão 442/2020-TCU-Segunda Câmara, relatado pelo Ministro Marcos Bemquerer) .
Ato: 45285/2020 - Interessado: THYRZA WOLK - CPF: XXX.481.199-XX
 Análise do ato revela o registro de rubrica judicial referente à conversão da VPI instituída pela Lei 10.698/2003 em percentual de 13,23%, situação considerada ilegal pelo TCU. 
Consulta ao contracheque atual da inativa, contudo, revela que a rubrica foi excluída de seus proventos (peça 16) . Assim, uma vez que o ato, apesar de apresentar irregularidade em sua versão submetida ao TCU, não enseja atualmente nenhum pagamento indevido, cabe considerar legal a concessão, com a devida ressalva.  
CONCLUSÃO
Em razão do exposto, tendo em vista o pagamento a maior do valor referente a quintos nos atos de CARLOS EDUARDO DO VALLE RIBEIRO e CELIA APARECIDA BONATTO DALL ASTA, cabe considerar ilegais as concessões.  
Ademais, em razão da parcela referente à conversão da VPI instituída pela Lei 10.698/2003 em percentual de 13,23% não mais integrar os proventos de ROSICLER MARCIA BONATO e THYRZA WOLK, cabe considerar legais seus atos, com a ressalva de que os pagamentos indevidos foram cessados. 
Destaque-se que a análise deste processo levou em conta os dispositivos da Resolução TCU 315/2020. 
PROPOSTA DE ENCAMINHAMENTO
Ante o exposto, conforme o preceituado no artigo 71, inciso III, da Constituição Federal de 1.988; c/c os artigos 1º, inciso V, e 39, inciso II, da Lei 8.443/92, c/c os artigos 1º, inciso VIII, 260, §§ 1º, 2º e 4º, do Regimento Interno/TCU, e tomando por base as informações prestadas pelo órgão de controle interno e as verificações feitas pela unidade técnica, na forma prevista no artigo 260, caput, do Regimento Interno-TCU, propõe-se:
considerar legais e determinar os registros dos atos iniciais de aposentadoria de ROSICLER MARCIA BONATO e THYRZA WOLK, ressalvando-se que os pagamentos indevidos (13,23%) foram cessados; 
considerar ilegais e recusar os registros dos atos iniciais de aposentadoria de CARLOS EDUARDO DO VALLE RIBEIRO (CPF: XXX.755.339-XX) e CELIA APARECIDA BONATTO DALL ASTA (CPF: XXX.086.009-XX) ;
determinar ao Tribunal Regional do Trabalho da 9ª Região, com fundamento no art. 4º, inciso I, da Resolução TCU  315/2020, que:
18.3.1.	informe aos interessados o teor do acórdão que for prolatado, encaminhando ao TCU, no prazo de trinta dias, comprovante da data de suas ciências, nos termos do art. 4º, § 3º, da Resolução - TCU 170/2004."
É o relatório.

não há

Procurador Sergio Ricardo Costa Caribé

APOSENTADORIA. LEGALIDADE E REGISTRO DE ALGUNS ATOS. INCORPORAÇÃO INDEVIDA DE "QUINTOS" APÓS A EDIÇÃO DA LEI 9.624/1998 EM OUTROS ATOS. RUBRICA AMPARADA POR SENTENÇA JUDICIAL TRANSITADA EM JULGADO. ILEGALIDADE. NEGATIVA DE REGISTRO. DETERMINAÇÕES.

APOSENTADORIA (APOS)

Estão em análise, neste processo, os atos de concessão de aposentadoria de Rosicler Márcia Bonato, Célia Aparecida Bonatto Dall Asta e Thyrza Wolk no cargo de Técnico Judiciário e de Carlos Eduardo do Valle Ribeiro, no cargo de Analista Judiciário, todos do Tribunal Regional do Trabalho da 9ª Região. 
2.	A Secretaria de Fiscalização de Integridade de Atos e Pagamentos de Pessoal e de Benefícios Sociais (Sefip) opinou, com a concordância do Ministério Público junto ao TCU (MPTCU) , pela legalidade dos atos de Rosicler Márcia Bonato e Thyrza Wolk, tendo em vista que em ambos os atos foi excluída dos proventos parcela correspondente à conversão da VPI instituída pela Lei 10.698/2003 no percentual de 13,23%, considerada ilegal pelo TCU. Desse modo, os atos em questão podem ser considerados legais, ordenando-se seu registro.
3. 	Em relação aos atos de Carlos Eduardo do Valle Ribeiro e Célia Aparecida Bonatto Dall Asta, a análise da Sefip concluiu por sua ilegalidade, em virtude da inclusão indevida nos proventos da vantagem relativa a "quintos/décimos" decorrentes de exercício de função comissionada após o advento da Lei 9.624/1998, tendo sido acompanhada pelo MPTCU. 
4.	Alinho-me a essas manifestações e adoto os fundamentos da instrução como parte das minhas razões de decidir.
5. 	A jurisprudência desta Corte está efetivamente alinhada à decisão do Supremo Tribunal Federal no âmbito do Recurso Extraordinário 638.115/CE, ao admitir a incorporação ou a atualização de "quintos/décimos", transformados em Vantagem Pessoal Nominalmente Identificada - VPNI pelo art. 62-A da Lei 8.112/1990, somente até o dia 8/4/1998, conforme previsto no art. 3º da Lei 9.624/1998. 
6.	Neste caso, verifica-se que os interessados foram aposentados com a incorporação, incluindo tempo de exercício de função desempenhada após 8/4/1998, o que confirma a ilegalidade dos atos (peças 3 e 4) .
7.	Porém, é relevante destacar que a Suprema Corte, no citado recurso extraordinário, modulou os efeitos da decisão pela inconstitucionalidade da incorporação de "quintos/décimos" decorrentes do exercício de funções comissionadas no período compreendido entre a edição da Lei 9.624/1998 e a Medida Provisória 2.225-48/2001, ante a ausência de lei que a amparasse, para desobrigar a devolução dos valores recebidos de boa-fé pelos servidores até a data do julgamento, cessada a ultra-atividade das incorporações. 
8.	E, na apreciação posterior de embargos de declaração, o STF, em 18/12/2019, deliberou no sentido de:
	a) reconhecer indevida a cessação imediata do pagamento dos "quintos" quando fundado em decisão judicial transitada em julgado;
	b) garantir àqueles que continuavam recebendo a parcela até aquela data em razão de decisão administrativa ou decisão judicial sem trânsito em julgado o pagamento mantido até sua absorção integral por quaisquer reajustes futuros concedidos aos servidores. 
9.	Essa modulação está sendo acolhida por esta Corte. No caso em exame, as concessões se adequam à hipótese prevista na alínea "a" do item anterior, qual seja, a percepção da vantagem por força de decisão judicial transitada em julgado, caso em que prevalece a irregularidade na inclusão dessa vantagem no ato de aposentadoria, restando preservada, todavia, a manutenção dos pagamentos.
10.	Assim, em virtude da irregularidade no pagamento da vantagem derivada de "quintos", cumpre considerar os atos ilegais, negando-lhes registro. Antes de finalizar, observo que os atos de concessão de aposentadoria deram entrada no Tribunal há menos de cinco anos, o que afasta a aplicação do entendimento firmado pelo STF no RE 636.553, que fixou para o TCU prazo de cinco anos, a contar de seu ingresso, para apreciação de ato de admissão e de concessão de aposentadoria, reforma e pensão.
Nesses termos, VOTO no sentido de que o Tribunal adote a minuta de deliberação que ora submeto à apreciação deste Colegiado.
TCU, Sala das Sessões, em 20 de abril de 2021.
JORGE OLIVEIRA 
Relator